ACORDAO-COMPLETO-2567356

ACÓRDÃO 2779/2022 ATA 47/2022 - PLENÁRIO

VISTOS, relatados e discutidos estes autos de solicitação formulada pelo Exmo. Senador da República Sr. Jorge Kajuru, requerendo informações acerca do contrato de concessão do serviço de distribuição de energia elétrica atualmente outorgado pela União à empresa Enel GO, considerando a iminência da transferência do seu controle acionário,
ACORDAM os Ministros do Tribunal de Contas da União, reunidos em sessão do Plenário, ante as razões expostas pelo relator, em: 
9.1. conhecer da presente solicitação, com fundamento no art. 62, da Resolução 259/2014, c/c o art. 70, da Constituição Federal de 1988;
9.2. informar ao Exmo. Senador Jorge Kajuru que:
9.2.1. as informações expostas neste processo, oriundas do TC Processo 015.174/2020-4, corroboram o exposto pelo Exmo. Senador em seu ofício (peça 2) , exibindo o descumprimento de limites regulatórios e contratuais no que tange à qualidade da prestação do serviço e uma piora nas condições econômico-financeiras da concessionária no último exercício por parte da Enel GO, o que pode ser um indicativo de que a empresa esteja perdendo a sua capacidade de honrar os compromissos assumidos;
9.2.2. conforme o estrito entendimento emanado a partir do art. 4º, caput, do Decreto 8.461/2015, o descumprimento desses limites contratuais pode, caso ocorra por dois anos consecutivos, ou no último ano de transição, redundar na extinção do contrato, respeitado o direito à ampla defesa e ao contraditório;
9.2.3. o ano corrente representa o último da transição para a que enseja, a partir da leitura direta do dispositivo inscrito no subitem anterior, no caso de o descumprimento de quaisquer dos limites contratuais ao término de 2022, a necessidade de autuação de processo da Aneel destinado a extinguir a concessão;
9.2.4. em contrapornto, o próprio Decreto 8.461/2015 traz, em seu art. 4º, § 1º, a transferência de controle acionário como alternativa à extinção da concessão, estabelecendo, nos parágrafos subsequentes, regras gerais para que essa alternativa se desenrole em observância ao interesse público;
9.2.5. os atuais controladores da Enel GO, tendo em vista essa alternativa prevista em norma, apresentaram à Aneel um plano de transferência do controle societário, conforme também salientado pelo Exmo. Senador em seu ofício de solicitação (peça 2) . A Agência, por sua vez, conforme divulgado pela própria entidade e noticiado pela imprensa, aprovou - em reunião de diretoria colegiada realizada em 6/12/2022 -, o referido plano, o qual foi considerado uma alternativa "menos prejudicial que abrir um processo para encerrar o contrato da Enel e, a partir de então, abrir uma nova licitação";
9.2.6. apesar de aprovado o plano, o § 5º do art. 4º do Decreto 8.461/2015 estabelece que, caso ele não seja cumprido, deverá ser retomado o processo de extinção da concessão, o que indica, em intelecção direta, a necessidade de a Aneel empreender um acompanhamento próximo ao longo de todo esse processo de transferência de controle e execução contratual; e
9.2.7. até o momento, estão sendo observadas as normas atinentes à execução do contrato de concessão em comento, com a Aneel desempenhando devidamente o seu papel de regulador do setor elétrico. Ainda assim, o assunto deverá seguir como objeto de atenção por esta Corte de Contas, em continuidade ao acompanhamento realizado por este Tribunal entre os anos de 2020 e 2022 (TC Processo 015.174/2020-4) .
9.3. enviar, ao Exmo. Senador Jorge Kajuru, cópia do presente processo, assim como dos Acórdão 1112/2021-TCU-Plenário e 7.457/2022-1ª Câmara, ambos de relatoria do Min. Jorge Oliveira, e de seus respectivos votos e relatórios; e 
9.4. encerrar o presente processo, nos termos do art. 169, inciso V, do Regimento Interno do TCU.

Solicitação formulada por Senador da República requerendo informações a respeito da concessão do serviço de distribuição de energia elétrica no estado de Goiás.

Agência Nacional de Energia Elétrica.

3. Interessados/Responsáveis: não há.

13.1. Ministros presentes: Bruno Dantas (na Presidência), Walton Alencar Rodrigues, Benjamin Zymler (Relator), Aroldo Cedraz, Vital do Rêgo, Jorge Oliveira e Antonio Anastasia.
13.2. Ministros-Substitutos convocados: Augusto Sherman Cavalcanti e Marcos Bemquerer Costa.
13.3. Ministro-Substituto presente: Weder de Oliveira.

BENJAMIN ZYMLER

Trata-se de solicitação apresentada a este Tribunal por meio do Ofício 85/2022 - GSJKAJUR (peça 2) , formulada pelo Exmo. Senador da República Sr. Jorge Kajuru, requerendo informações acerca do contrato de concessão do serviço de distribuição de energia elétrica atualmente outorgado pela União à empresa Enel GO, considerando a iminência da transferência do seu controle acionário.
Reproduzo, com os ajustes de forma necessários, a instrução realizada no âmbito da SeinfraElétrica, que contou com a anuência do corpo diretivo da unidade (peças 3 e 4) :
"EXAME DE ADMISSIBILIDADE
O art. 62, da Resolução - TCU 259/2014, c/c o art. 70 da Constituição Federal de 1988, confere legitimidade ao solicitante para requerer informações a este Tribunal, devendo o pedido ser atendido.
EXAME TÉCNICO 
A solicitação ao TCU ora examinada traz em sua essência preocupação do requerente acerca da aquisição da Enel (Celg-GO) , distribuidora de energia elétrica no Estado de Goiás, pela empresa Equatorial.
Considerando tal contexto, ressalta-se que este Tribunal tem acompanhado proximamente várias das questões suscitadas, com um histórico de atuação relevante.
No âmbito do TC Processo 015.174/2020-4, por exemplo, foi realizada fiscalização que buscou, por intermédio da Agência Nacional de Energia Elétrica (Aneel) , verificar a execução dos novos contratos de concessão outorgados às empresas que assumiram a responsabilidade pela prestação do serviço de distribuição nos estados de Acre, Alagoas, Amazonas, Goiás, Piauí, Rondônia e Roraima. Anteriormente, a Centrais Elétricas Brasileiras S.A. (Eletrobras) havia sido designada para a prestação desse serviço após o fim dos contratos então vigentes.
Tal ação de controle se deu justamente no contexto de privatização dessas companhias, ocasião em que o TCU decidiu atuar com o intuito de verificar o cumprimento das normas previstas nos novos contratos de concessão, bem como da legislação aplicável. Por se tratar de empresas privadas (não sujeitas à jurisdição do TCU, portanto) , realizou-se o que se convencionou chamar de controle externo de "segunda ordem", com o exame de informações e documentos solicitadas à Aneel, entidade estatal responsável pela fiscalização dos referidos contratos.
O mencionado acompanhamento teve início no ano de 2020 e foi realizado em duas etapas: a primeira concluída em maio/2021 (Acórdão 1112/2021-TCU-Plenário, relator Min. Jorge Oliveira) , e a segunda em outubro/2022 (Acórdão 7457/2022-TCU-Primeira Câmara, relator Min. Jorge Oliveira) . Em ambas, foram analisadas, além de informações requisitadas à Aneel, os dados e informações disponíveis nos processos administrativos da Agência e do MME. Conforme se extrai do já citado TC Processo 015.174/2020-4, dois temas foram abordados por meio da seguinte questão de auditoria:
	(i) as ações fiscalizatórias da Aneel relativas aos indicadores de desempenho (de qualidade e econômico-financeiros) , incluídos nos contratos de concessão das distribuidoras de energia desestatizadas entre os anos de 2017 e 2019 (conforme datas de assinaturas dos contratos) , são eficazes e tempestivas? 
Assim, considerando-se que a Enel GO passou, a partir de 2017, com a assinatura do contrato de concessão, a ser responsável pela distribuição de energia elétrica em Goiás, e que o pedido de informações efetuado cuida especificamente dessa concessionária e da sua prestação de serviço naquela unidade federativa, passa-se a fornecer as respectivas informações obtidas, destacando-se aquelas de maior relevância e propondo, desde já, o envio de cópia dos Acórdão 1112/2021-TCU-Plenário e 7.457/2022-TCU-Primeira Câmara.
Ademais, considerando que a segunda etapa do acompanhamento representa uma continuação da anterior e traz informações mais atualizadas da concessão, entende-se oportuno dar enfoque naquilo que consta do segundo relatório de acompanhamento, buscando-se maior objetividade e assertividade no fornecimento das informações solicitadas.
Sobre a preocupação com a qualidade do serviço prestado pela Enel GO, ressalta-se inicialmente que o Decreto 8.461/2015, em seu art. 1º, § 4º, estabeleceu que o atendimento aos critérios de qualidade na prestação do serviço e desempenho econômico-financeiro poderá ser alcançado pela concessionária de distribuição no prazo máximo de cinco anos, contado a partir do ano civil subsequente à data de celebração do contrato de concessão ou do termo aditivo. Também estabelece que devem ser cumpridas metas anuais definidas por trajetórias de melhoria contínua. No caso da Enel GO, o ano civil que estabelece o termo inicial é 2018.
Nesse sentido, a Enel GO firmou, em mais de uma oportunidade, planos (de resultado e emergencial) voltados a estabelecer uma trajetória de retomada na qualidade e adequação aos limites contratuais e regulatórios vigentes. Contudo, conforme explicitado no trecho a seguir (TC Processo 015.174/2020-4, peça 247, p. 19) , tal estratégia não foi suficiente para provocar a melhora necessária.
		Após o encerramento do Plano Emergencial, foi encaminhado para a Enel Goiás o Ofício 277/2020-DIR/ANEEL, de 23/10/2020, solicitando a apresentação, até o dia 6/11/2020, de um novo Plano de Resultados com os temas: (i) "Continuidade do Fornecimento"; e (ii) "Pedidos de ligação nova e aumento de carga com necessidade de obra", para o período de outubro de 2020 a setembro de 2021 (peça 45, p. 1) . 
	Com efeito, o Plano de Resultados firmado com a Enel Goiás, em relação ao tema Continuidade do Fornecimento, foi encerrado antecipadamente, diante do desempenho insatisfatório da distribuidora, conforme relatado na Nota Técnica nº 69/2021-SFE/ANEEL (peça 187) .
Diante desse quadro, a equipe de fiscalização da SFE recomendou: (i) a instauração de procedimento específico de ação fiscalizadora, conforme estabelece a Resolução Normativa 846/2019, o qual resultou no processo administrativo 48500.004430/2021-29, que se encontra em fase de análise de manifestação do agente, e (ii) a apresentação pela Enel Goiás de novo Plano de Resultados para o Tema Continuidade do Fornecimento, com vigência de outubro de 2021 a setembro de 2022.
	Desta forma, no Anexo II (peça 246) estão descritas: (i) a Nota Técnica 69/2021-SFE/ANEEL, que contém a avaliação final do Plano de Resultados da Enel Goiás, referente ao ciclo 2020/2021, em relação ao tema Continuidade do Fornecimento, e (ii) a Nota Técnica 91/2021-SFE/ANEEL, que ventila a análise do novo Plano de Resultados proposto pela referida concessionária, tendo em vista a análise do serviço de distribuição realizada por meio da Nota Técnica 69/2021-SFE/ANEEL.
A tabela a seguir ilustra tal cenário de descumprimento dos limites devidos. Nela são trazidas informações relativas aos indicadores DEC Global, FEC Global, DEC dos conjuntos, FEC dos conjuntos, DEC Contratual, FEC Contratual e QRT da Enel Goiás (mês de fevereiro 2022) .
Tabela 1 - Compilação das informações relativas aos indicadores DEC Global, FEC Global, DEC dos conjuntos, FEC dos conjuntos, DEC Contratual, FEC Contratual e QRT da Enel Goiás (mês de fevereiro 2022) 
	Concessionária
	DEC Global dentro do limite regulatório?
	FEC Global dentro do limite regulatório?
	DEC dos conjuntos, em sua maioria, dentro do limite regulatório?
	FEC dos conjuntos, em sua maioria, dentro do limite regulatório?
	DEC Contratual dentro do limite contratual?
	FEC Contratual dentro do limite contratual?
	QRT dentro da "densidade Brasil"?

	Enel Goiás
	Não
	Sim
	Não
	Sim
	Não
	Sim
	Sim

Fonte: TC Processo 015.174/2020-4, peça 247, p. 19.
Ainda nesse sentido, os gráficos a seguir mostram a evolução desses indicadores ao longo dos últimos anos.
Figura 1 - DEC Global Enel Goiás

    Fonte: TC Processo 015.174/2020-4, peça 148.
Figura 2 - FEC Global Enel Goiás

   Fonte: TC Processo 015.174/2020-4, peça 148.
Figura 3 - DEC dos conjuntos Enel Goiás

         Fonte: TC Processo 015.174/2020-4, peça 148.
Figura 4 - FEC dos conjuntos Enel Goiás

        Fonte: TC Processo 015.174/2020-4, peça 148.
Figura 5 - DEC Contratual Enel Goiás

  Fonte: TC Processo 015.174/2020-4, peça 148.
Figura 6 - FEC Contratual Enel Goiás

  Fonte: TC Processo 015.174/2020-4, peça 148.
Dos gráficos acima, depreende-se que (TC Processo 015.174/2020-4, peça 247, p. 19-20) :
No que tange ao indicador DEC Global (Figura 1) , verifica-se que, desde abril de 2021 (data do Relatório da 1ª fase deste acompanhamento) , até fevereiro de 2022 (último mês disponível de informação) , ele sofreu um aumento, necessitando ainda de uma considerável melhora para se enquadrar no limite estipulado pela Aneel, mormente pelo fato de que este limite, em 2022, tornou-se mais severo, haja vista ter sofrido redução de 12,6 horas para 12,1 horas.     
Relativamente ao indicador FEC Global (Figura 2) , nota-se que, em setembro de 2020, o limite regulatório foi atingido, mantendo-se tal situação até dezembro de 2020. No ano de 2021, o limite regulatório foi reduzido de 9,9 interrupções para 9,3 interrupções, e o FEC Global da distribuidora manteve-se ora dentro do limite e ora ligeiramente acima deste, convergindo, ao final daquele exercício, para o seu menor valor até então (9,0 interrupções) , enquadrando-se, portanto, dentro do limite regulatório. Finalmente, em 2022, o limite foi novamente reduzido (agora para 8,6 interrupções) e, em fevereiro de 2022, o indicador da concessionária estava rigorosamente dentro dele.
Quanto ao DEC dos conjuntos (Figura 3) , constata-se, com base no último mês disponível, que quase 62% dos conjuntos encontravam-se com o DEC mais de 40% acima do limite regulatório, e que apenas 15,5% dos conjuntos encontravam-se dentro deste limite.
No que concerne ao FEC dos conjuntos (Figura 4) , a situação era melhor, haja vista que cerca de 55% dos conjuntos encontravam-se com o FEC dentro do limite e que apenas 24% estavam com FEC mais de 22% acima do limite estipulado pela Aneel.
No que concerne aos indicadores DEC Contratual e FEC Contratual (Figuras 5 e 6) , constata-se, analisando-se o período de janeiro de 2020 a fevereiro de 2022, que seus limites, ao longo do tempo, tornaram-se mais severos, posto que o DEC limite foi de 21,5 horas para 12,2 horas, e o FEC limite foi de 14,9 interrupções para 9,2 interrupções.
Com efeito, de abril de 2021 (data do Relatório da 1ª fase deste acompanhamento) a fevereiro de 2022 (último mês disponível de informação) , o DEC Contratual da Enel Goiás sofreu sensível piora, haja vista que o índice da concessionária subiu de 16,4 horas para 18,2 horas, em tendência contrária a que se esperava da concessionária, já que houve uma redução, prevista em contrato e de conhecimento prévio, do limite contratual (de 14,1 para 12,2 horas) .
Por outro lado, o FEC Contratual, no mesmo período considerado, foi reduzido de 8,9 interrupções para 8,3 interrupções, enquadrando-se abaixo do limite contratual de 9,2 interrupções estipulado no mês de fevereiro de 2022, sendo certo que em todo o período disponível para análise (janeiro de 2020 a fevereiro de 2022) , ele sempre esteve abaixo do limite contratual.      
Além dos limites relacionados à qualidade na prestação do serviço, relacionados com a quantidade e duração máxima de interrupções no fornecimento de energia, foi assumido, com a assinatura do contrato de concessão, um compromisso da Enel GO em cumprir limites para alguns indicadores econômico-financeiros. O objetivo foi assegurar que a concessionária mantenha sua capacidade econômico-financeira de honrar os respectivos compromissos na concessão. Em resumo, estariam vigentes os limites previstos em cada contrato de concessão até o prazo nele estabelecido, ou seja, até 2022 para Enel Goiás.
A trajetória de metas anuais de melhoria contínua a serem alcançadas em um horizonte de cumprimento máximo de cinco anos foi materializada nos próprios contratos. O prazo é contado a partir do ano civil subsequente a¿ data de celebração do contrato, em consonância com o disposto no art. 1º, § 4º, do Decreto 8.461/2015. A Figura 7 a seguir traz a trajetória dos indicadores econômico-financeiros da Enel GO a partir de 2018.
Figura 7 - Evolução da Sustentabilidade e Limites Contratuais: Enel GO

Fonte: TC Processo 015.174/2020-4, peça 247, p. 25
Observa-se que, apesar das melhoras anuais, houve piora nos indicadores em 2021, com o aumento da dívida (DLR) e diminuição do LAJIDA. Apesar disso, a Enel GO atendeu ao critério contratual estabelecido para 2021, que era ter a LAJIDA - QRR maior que 0, bem como que a {Dívida Líquida / [LAJIDA (-) QRR]} ¿ 1 / (0,8 * SELIC) .
Mesmo atendendo aos limites contratuais, os contratos de concessão ressaltam a necessidade de a companhia manter sua sustentabilidade econômico-financeira durante todo o período de concessão ao indicar parâmetros de melhoria contínua a serem alcançados pelas distribuidoras. O mesmo se aplica à trajetória de melhoria na qualidade da prestação do serviço. 
As informações ora expostas corroboram o exposto pelo Exmo. Senador em seu ofício (peça 2) , exibindo o descumprimento de limites regulatórios e contratuais no que tange à qualidade da prestação do serviço e uma piora nas condições econômico-financeiras da concessionária no último exercício, o que pode ser um indicativo de que a empresa esteja perdendo a sua capacidade de honrar os compromissos assumidos.
Conforme estabelece o art. 4º, caput, do Decreto 8.461/2015, o descumprimento desses limites contratuais pode, caso ocorra por dois anos consecutivos, ou no último ano de transição, redundar na extinção do contrato, respeitado o direito à ampla defesa e ao contraditório. 
Destaca-se que o ano corrente representa o último da transição para a Enel GO. Assim, o descumprimento de quaisquer dos limites contratuais ao término de 2022 ensejaria a autuação de processo administrativo do Poder Concedente destinado a extinguir a concessão.
Contudo, o próprio Decreto 8.461/2015 traz, em seu art. 4º, § 1º, a transferência de controle acionário como alternativa à extinção da concessão e em parágrafos subsequentes regras gerais para que essa alternativa se desenrole em observância ao interesse público.
Sobre esse ponto, cita-se que os atuais controladores da Enel GO apresentaram à Aneel um plano de transferência do controle societário, conforme salientado pelo Exmo. Senador em seu ofício (peça 2) . A Agência, por sua vez, de acordo com notícia veiculada neste link e consultada em 7/12/2022, aprovou - em reunião de diretoria colegiada realizada em 6/12/2022 -, o referido plano, o qual foi considerado uma alternativa "menos prejudicial que abrir um processo para encerrar o contrato da Enel e, a partir de então, abrir uma nova licitação".
Por fim, oportuno destacar o § 5º do art. 4º do Decreto 8.461/2015, que estabelece que, caso não seja cumprido o plano de transferência do controle societário, deverá ser retomado o processo de extinção da concessão. Tal previsão normativa indica a necessidade de um acompanhamento próximo por parte da Aneel ao longo de todo esse processo de transferência.
Até o presente momento, entende-se que estão sendo observadas as normas atinentes à execução do contrato de concessão em comento, com a Aneel desempenhando devidamente o seu papel de regulador do setor elétrico. Ainda assim, não obstante o presente cenário, entende-se que esta matéria deve seguir como objeto de atenção por esta Corte de Contas, em continuidade ao acompanhamento que já foi realizado entre os anos de 2020 e 2022.
PROPOSTA DE ENCAMINHAMENTO
Ante o exposto, submetem-se os autos à consideração superior, para encaminhamento ao Gabinete do Ministro Benjamin Zymler, com as seguintes propostas:
2.1. conhecer da solicitação, com fundamento no art. 62, da Resolução - TCU 259/2014, c/c o art. 70, da Constituição Federal de 1988;
2.2. seja informado ao Exmo. Senador Jorge Kajuru que:
2.2.1.  as informações expostas neste processo, oriundas do TC Processo 015.174/2020-4, corroboram o exposto pelo Exmo. Senador em seu ofício (peça 2) , exibindo o descumprimento de limites regulatórios e contratuais no que tange à qualidade da prestação do serviço e uma piora nas condições econômico-financeiras da concessionária no último exercício por parte da Enel GO, o que pode ser um indicativo de que a empresa esteja perdendo a sua capacidade de honrar os compromissos assumidos;
2.2.2.  conforme estabelece o art. 4º, caput, do Decreto 8.461/2015, o descumprimento desses limites contratuais pode, caso ocorra por dois anos consecutivos, ou no último ano de transição, redundar na extinção do contrato, respeitado o direito à ampla defesa e ao contraditório;
2.2.3.  o ano corrente representa o último da transição para a Enel GO, o que faz com que o descumprimento de quaisquer dos limites contratuais ao término de 2022 enseje na autuação de processo da Aneel destinado a extinguir a concessão;
2.2.4.  contudo, o próprio Decreto 8.461/2015 traz, em seu art. 4º, § 1º, a transferência de controle acionário como alternativa à extinção da concessão, estabelecendo nos parágrafos subsequentes regras gerais para que essa alternativa se desenrole em observância ao interesse público;
2.2.5.  os atuais controladores da Enel GO, tendo em vista essa alternativa prevista em norma, apresentaram à Aneel um plano de transferência do controle societário, conforme também salientado pelo Exmo. Senador em seu ofício (peça 2) . A Agência, por sua vez, conforme divulgado pela própria e noticiado pela imprensa, aprovou - em reunião de diretoria colegiada realizada em 6/12/2022 -, o referido plano, o qual foi considerado uma alternativa "menos prejudicial que abrir um processo para encerrar o contrato da Enel e, a partir de então, abrir uma nova licitação";
2.2.6.  apesar de aprovado o plano, o § 5º do art. 4º do Decreto 8.461/2015 estabelece que, caso ele não seja cumprido, deverá ser retomado o processo de extinção da concessão, o que indica necessidade de a Aneel empreender um acompanhamento próximo ao longo de todo esse processo de transferência de controle e execução contratual; e
2.2.7.  até o momento, estão sendo observadas as normas atinentes à execução do contrato de concessão em comento, com a Aneel desempenhando devidamente o seu papel de regulador do setor elétrico. Ainda assim, o assunto deverá seguir como objeto de atenção por esta Corte de Contas, em continuidade ao acompanhamento realizado por este Tribunal entre os anos de 2020 e 2022 (TC Processo 015.174/2020-4) .
2.3. enviar, ao Exmo. Senador Jorge Kajuru, cópia do presente processo, assim como dos Acórdão 1112/2021-TCU-Plenário e 7.457/2022-TCU-Primeira Câmara, ambos de relatoria do Min. Jorge Oliveira, e de seus respectivos votos e relatórios; e 
2.4. encerrar o presente processo, nos termos do art. 169, inc. V, do RI/TCU."
É o relatório.

não há.

Não atuou.

SOLICITAÇÃO DE SENADOR DA REPÚBLICA. PEDIDO DE INFORMAÇÕES ACERCA DO CONTRATO DE CONCESSÃO DO SERVIÇO DE DISTRIBUIÇÃO DE ENERGIA ELÉTRICA ATUALMENTE OUTORGADO PELA UNIÃO À EMPRESA ENEL GO. CONHECIMENTO. RISCOS CONCERNENTES A PRIVATIZAÇÕES DE COMPANHIA DE DISTRIBUIÇÃO TRATADO EM PROCESSO JÁ JULGADO POR ESTA CORTE. DECRETO 8.461/2015 COM CRITÉRIOS DE QUALIDADE NA PRESTAÇÃO DO SERVIÇO E DESEMPENHO ECONÔMICO-FINANCEIRO DA CONTRATADA. NECESSÁRIO CUMPRIMENTO DE METAS ANUAIS PELA CONCESSIONÁRIA. ESTABELECIMENTO DE PLANOS, PELA CONCESSIONÁRIA, PARA RETOMADA DE QUALIDADE, COM IMPOSIÇÃO DE LIMITES CONTRATUAIS QUALITATIVOS. AUSÊNCIA DE CONSTATAÇÃO OBJETIVA DE MELHORIA QUALITATIVA. PIORA DO DESEMPENHO ECONÔMICO-FINANCEIRO. PRAZOS PARA CUMPRIMENTO DOS PLANOS DE CINCO ANOS, INICIADO EM 2018. VERIFICAÇÃO DE PIORA DE INDICADORES EM 2021. DESCUMPRIMENTO DE METAS POR DOIS ANOS CONSECUTIVOS, OU NO ÚLTIMO ANO DE TRANSIÇÃO. POSSIBILIDADE DE EXTINÇÃO DO CONTRATO. TRANSFERÊNCIA DO CONTROLE ACIONÁRIO COMO ALTERNATIVA À EXTINÇÃO DA CONCESSÃO. APRESENTAÇÃO DE PLANO DE TRANSFERÊNCIA ACIONÁRIA À ANEEL. AVALIAÇÃO PRELIMINAR DA AGÊNCIA. ENCAMINHAMENTO DAS INFORMAÇÕES AO SOLICITANTE.

SOLICITAÇÃO (SOLI)

Secretaria de Fiscalização de Infraestrutura de Energia Elétrica (SeinfraEle).

Trata-se de solicitação apresentada a este Tribunal pelo Exmo. Senador da República Sr. Jorge Kajuru, requerendo informações acerca do contrato de concessão do serviço de distribuição de energia elétrica atualmente outorgado pela União à empresa Enel GO, considerando a iminência da transferência do seu controle acionário.
Inicialmente, a solicitação deve ser conhecida, diante do cumprimento dos requisitos inscritos no art. 62, da Resolução 259/2014, c/c o art. 70 da Constituição Federal de 1988, o que confere legitimidade ao solicitante para requerer informações a este Tribunal.
Quanto ao mérito, como bem reportado pela SeinfraElétrica, foi instaurado pelo Tribunal o TC Processo 015.174/2020-4, com estreita conexão com o requerimento objeto desta solicitação. O objeto daquele processo foi a realização de fiscalização na Aneel tendente a verificar a execução dos novos contratos de concessão outorgados às empresas que assumiram a responsabilidade pela prestação do serviço de distribuição nos estados de Acre, Alagoas, Amazonas, Goiás, Piauí, Rondônia e Roraima. Lembre-se que  a Centrais Elétricas Brasileiras S.A. (Eletrobras) havia sido designada para a prestação desse serviço após o fim dos contratos então vigentes.
Tal ação de controle, aliás, foi instaurada no contexto de privatização dessas companhias, ocasião em que o TCU decidiu atuar com o intuito de verificar o cumprimento das normas previstas nos novos contratos de concessão, bem como da legislação aplicável. 
Como sumarizado pela unidade técnica, o acompanhamento teve início em 2020 e foi realizado em duas etapas: 
a primeira concluída em maio/2021, julgada por meio do Acórdão 1112/2021-TCU-Plenário, de eminente relatoria do Ministro Jorge Oliveira; e
 a segunda, terminada em outubro/2022, apreciada mediante o Acórdão 7457/2022-TCU-Primeira Câmara, presidida, também, pelo Ministro Jorge Oliveira. 
Naquela fiscalização, abordaram-se as ações fiscalizatórias da Aneel, com foco na avaliação de eficácia e tempestividade das providências incumbidas à Agência,  no que se refere ao cumprimento dos indicadores de desempenho (de qualidade e econômico-financeiros) , incluídos nos contratos de concessão das distribuidoras de energia desestatizadas de 2017 a 2019.
No que toca ao pedido específico sobre informações da Enel GO, reporta-se que a concessionária passou a ser responsável pela distribuição de energia elétrica em Goiás a partir de 2017, com a assinatura do contrato de concessão. Especificamente sobre as informações disponíveis concernentes à qualidade do serviço prestado, necessário apor o que consta do art. 1º, §4º, do Decreto 8.461/2015, que regulamento a prorrogação das concessões de distribuição de energia elétrica:
 "§ 4º O atendimento aos critérios previstos nos incisos I e II do caput [sobre os critérios de eficiência na qualidade do serviço prestado e com relação à gestão econômico-financeira]  poderá ser alcançado pela concessionária no prazo máximo de cinco anos, contado a partir do ano civil subsequente à data de celebração do contrato de concessão ou do termo aditivo , devendo ser cumpridas metas anuais definidas por trajetórias de melhoria contínua, estabelecidas a partir do maior valor entre os limites a serem definidos pela Agência Nacional de Energia Elétrica - Aneel e os indicadores apurados para cada concessionária no ano civil anterior à celebração do contrato de concessão ou do termo aditivo."  (grifou-se) 
Nesse teor, de fato, a Enel GO firmou, em mais de uma oportunidade, planos (de resultado e emergencial) voltados a estabelecer uma trajetória de retomada na qualidade e adequação aos limites contratuais e regulatórios vigentes. Nada obstante, consoante apontado no relatório instrutivo prévio, pautando-se por análises empreendidas no bojo do nominado TC Processo 015.174/2020-4, tal estratégia não foi suficiente para provocar a perseguida melhoria exigida na prestação dos serviços objeto da concessão.
Assumiu-se, no ato da assinatura do contrato, um compromisso de a concessionária cumprir limites especificamente atribuídos para indicadores qualitativos e econômico-financeiros, como regra o Decreto 8.461/2015. A trajetória de metas anuais de melhoria contínua a serem alcançadas em um horizonte de cumprimento máximo de cinco anos foi materializada nos próprios contratos. 
Fato é que o relatório técnico antecessor deu conta que, apesar das melhoras anuais, houve piora nos indicadores em 2021, com o aumento da dívida (DLR) e diminuição do LAJIDA (ou EBITDA - lucro antes dos juros, impostos, depreciação e amortização) . Apesar disso, a Enel GO atendeu ao critério contratual estabelecido para 2021.
Frise-se que, mesmo atendendo aos limites contratuais, os contratos de concessão ressaltam a necessidade de a companhia manter sua sustentabilidade econômico-financeira durante todo o período de concessão ao indicar parâmetros de melhoria contínua a serem alcançados pelas distribuidoras. O mesmo se aplica à trajetória de melhoria na qualidade da prestação do serviço.
Ou seja, as informações anunciadas exibem o descumprimento de limites regulatórios e contratuais no que tange à qualidade da prestação do serviço e uma piora nas condições econômico-financeiras da concessionária no último exercício, o que pode ser um indicativo, a ser devidamente apurado, de que a empresa esteja perdendo a sua capacidade de honrar os compromissos assumidos.
Nesses casos, o Decreto 8.461/2015 assim prevê:
"Art. 4º A inadimplência da concessionária decorrente do descumprimento de uma das metas anuais de que trata o § 4º do art. 1º por dois anos consecutivos ou de qualquer dessas metas ao final do prazo de cinco anos acarretará a extinção da concessão, observadas as disposições deste artigo e do contrato de concessão ou do termo aditivo.
§ 1º A concessionária poderá apresentar plano de transferência do controle societário como alternativa à extinção da concessão.
§ 2º O plano de transferência de controle societário deverá demonstrar a viabilidade da troca de controle e o benefício dessa medida para a adequação do serviço prestado.
§ 3º A aprovação do plano de transferência de controle societário pela Aneel suspenderá o processo de extinção da concessão.
§ 4º A transferência do controle societário deverá ser concluída no prazo de doze meses, prorrogável por igual período em caso de comprovada justificativa, e ensejará o arquivamento do processo de extinção da concessão.
§ 5º Verificado o não cumprimento do plano de transferência de controle societário pela concessionária ou a sua não aprovação pela Aneel, será retomado o processo de extinção da concessão e caberá à Aneel instruir o processo e o encaminhar ao Ministério de Minas e Energia, com sua manifestação."  (grifou-se) 
Dada, portanto, a alternativa de apresentar um plano de transferência do controle societário, em alternativa à extinção, os atuais controladores da Enel GO apresentaram à Aneel um plano de transferência do controle societário. 
Quanto à análise da Agência sobre tal plano, consta do relatório instrutivo (peça 3) :
"[...] A Agência, por sua vez, de acordo com notícia veiculada neste link e consultada em 7/12/2022, aprovou - em reunião de diretoria colegiada realizada em 6/12/2022 -, o referido plano, o qual foi considerado uma alternativa 'menos prejudicial que abrir um processo para encerrar o contrato da Enel e, a partir de então, abrir uma nova licitação'." (grifou-se) 
Em face do relatado, concordo com a unidade técnica que, ao menos por enquanto,  estão sendo observadas as normas atinentes à execução do contrato de concessão em comento, com estreita aderência ao disposto no Decreto 8.461/2015.  Não obstante, endossando a derradeira conclusão da secretaria, entende-se que esta matéria deve seguir como objeto de atenção por esta Corte de Contas, em continuidade ao acompanhamento que já foi realizado de 2020 a 2022.
Anuo, em face do que expus, ao encaminhamento proposto pela SeinfraElétrica, e tenho como  minhas as respectivas conclusões da unidade.
Ante o exposto, VOTO por que seja adotado o acórdão que ora apresento a este Colegiado.
TCU, Sala das Sessões, em 13 de dezembro de 2022.
BENJAMIN ZYMLER 
Relator